臺灣彰化地方法院員林簡易庭民事判決
111年度員簡字第189號
原      告  巫琨瑞  

被      告  楊嘉凌  

            彰化縣溪湖地政事務所

法定代理人  何雪霞  
被      告  財政部國有財產署中區分署

法定代理人  趙子賢  
上列原告與被告楊嘉凌等人間請求確認界址等事件，本院不經言
詞辯論，判決如下：
    主      文
原告之訴駁回。
訴訟費用由原告負擔。
    事實及理由
一、原告主張：
（一）原告家前於民國68年間就重測前彰化縣○○鎮○○段000地號
      土地訴請分割共有物，當時地政機關依戶地測量，將該土
      地東移製圖供法院判決分割確定，分割後原告家取得該土
      地其中面積0.0436公頃，重測後為彰化縣○○鎮○○段000地
      號土地，再經分割後由原告家取得西寮段397、397-1、39
      7-3地號土地，並與西寮段445地號土地毗鄰，原告家於該
      取得土地之範圍內新建3棟建物。75年間溪湖地政事務所
      辦理地籍圖重測，重測結果有瑕疵，使地界浮動位移，致
      西寮段396-1地號土地與我造指界處面積重疊，於95年間
      鑑界時，鄰地西寮段396-1地號所有人即被告楊嘉凌才發
      現原告家使用已久之建物逾越該土地。然無論75年重測、
      103年補重測，均與68年法院分割、指界之結果有差異。1
      02年12月11日上午9時許，被告楊嘉凌未做地籍調查共同
      指界，造成測量與法院分割強制執行樁位移動，而有重疊
      面積，重測前之頂寮段957地號土地甲、乙強制執行樁確
      有爭議，由西寮段396、396-1地號土地間西移至西寮段39
      7-3、396-1地號土地間。又西寮段396-1地號與西寮段445
      地號圍牆外東西寬度約略相當，西寮段396-1、392、445
      地號圍牆外與西寮里員鹿路4段87巷之處比較，推論未經
      重測移動法院分割之甲、乙強制執行樁前，西寮段445地
      號土地在我造土地內。該宗土地經68年度訴字第450號民
      事判決分割，並經69年度民執字第363號執行點交，於69
      年9月1日由楊黃秀珍（其前手為吳月哖）繼承登記取得，
      我造於該宗土地點交後始在地上建屋，分割、點交必經地
      政測量與吳月哖等人參與，並無在他人地上建屋。其等於
      交易前後測量、依73年民調字第59號調解書現地測量時、
      73年辦理重測時法定公告時間內，均未異議，是認同未侵
      占其土地。是法院分割及強制執行之甲、乙樁位置，經73
      年間共有農地分管之調解、新增建物第一次登記測量、95
      年度員簡字第187號拆屋還地事件等考驗，均無問題，卻
      因地籍重測造成，百姓難為何辜。
（二）員鹿路西寮巷1號紅磚屋瓦建物約於61年間興建，於68年
      間法院分割後，完成新建物並保存登記，75年間辦理重測
      ，西寮段445地號土地未登錄地改為國有登錄地，至95年
      鄰地繼承鑑界發生爭議，才逐漸發現和平善意占有未登錄
      地10年以上，我造自47年即開始用該地，且西寮段445地
      號土地約一半在我圍牆內，證明68年前即在我造土地範圍
      內，而我造於47年8月即裝電表，故10年程序應從47年起
      算，依民法第770條準用同法第772條，已時效取得地上權
      。
（三）為確保68年度訴字第450號判決分割，及溪湖鎮員鹿路4段
      87巷104、106、108號新增建物合法登記，暨分割判決前
      溪湖鎮員鹿路西寮巷1號原建物及地上附屬建物安全完整
      之確認利益，故提起本件訴訟。並聲明：⒈先位聲明：⑴請
      求確認68年度訴字第450號民事判決分割執行力與法律效
      率，回復強制執行甲、乙樁位置，於西寮段396-1地號與
      同段396地號界址上；⑵西寮段445地號土地請求回復地上
      權登記請求權存在，由原告取得登記後，由溪湖地政事務
      所區域性調整部分移轉登記給巫益地。⒉備位聲明：⑴請求
      確認68年度訴字第450號民事判決分割執行力與法律效率
      ，回復強制執行甲、乙樁位置，於西寮段396-1地號與同
      段396地號界址上；⑵西寮段445地號土地請求回復地上權
      登記請求權存在，由原告取得登記；⑶簡化溪湖地政事務
      所調整程序，依不涉及增值稅以前次移轉現值改由原告移
      轉取得登記所有權，西寮段396-1地號土地，每平方公尺
      新臺幣（下同）2,600元給付被告楊嘉凌、西寮段445地號
      土地，每平方公尺170元給付財政部國有財產署中區分署
      。
二、按原告之訴，有當事人不適格或欠缺權利保護必要、依其所
    訴之事實，在法律上顯無理由者，法院得不經言詞辯論，逕
    以判決駁回之，民事訴訟法第249條第2項前段定有明文。該
    條項於簡易訴訟程序亦有適用，此觀民事訴訟法第436條第2
    項自明。又所謂原告之訴，依其所訴之事實，在法律上顯無
    理由者，係指依原告於訴狀內記載之事實觀之，在法律上顯
    然不能獲得勝訴之判決者而言。
三、次按所謂因定不動產界線之訴訟，係指不動產之經界不明，
    或就經界有爭執，而求定其界線所在之訴訟而言，性質上屬
    於形成之訴。是不動產界線之訴訟為形成訴訟，於法院判決
    確定時發生界址確定之形成效力，因此法院所得確定者，自
    應為原告起訴時土地兩造現實所有之土地為限，無從確定過
    去土地之界線。經查，本件原告起訴請求確認68年度訴字第
    450號分割共有物民事判決之界址（亦即該案判決分割時，
    原告所有重測前頂寮段957地號土地，與被告財政部國有財
    產署所管理之西寮段445地號土地間之界址），惟觀原告此
    部分聲明，西寮段445地號土地現為水利用地，而頂寮段957
    地號土地嗣已分割為西寮段397、397-1、397-2、397-3地號
    等土地，此有鑑定圖及土地登記資料附卷可稽，是原告請求
    確認68年間之土地界址，顯與目前土地謄本所示之土地現況
    不合，則本院無從確定現已不復存在之土地界址。
四、再按占有人主張依時效取得地上權，而向地政機關申請登記
    為地上權人，經登記機關受理，在公告期間，土地所有人提
    出異議者，登記機關應依土地法第59條第2項規定予以調處
    ；不服調處者，應於接到調處通知後15日內向司法機關訴請
    處理。調處結果，若對占有人不利，占有人對土地所有人提
    起之訴訟，即得請求該所有人容忍其辦理地上權登記，以排
    除土地所有人之異議，使登記程序之障礙除去，俾完成地上
    權登記，此一容忍登記之請求權，係經上開調處程序始發生
    。即占有人因時效取得地上權登記請求權，向該管地政機關
    請求為地上權登記，經地政機關受理，受訴法院應就占有人
    是否具備時效取得地上權之要件為實體上裁判者，須以占有
    人於土地所有權人請求拆屋還地前，以具備時效取得地上權
    之要件為由，向地政機關請求登記為地上權人為前提（最高
    法院89年度台上字第1370號判決參照）。經查，本件原告起
    訴請求回復就西寮段445地號土地之地上權登記請求權存在
    部分之聲明，原告未曾向地政機關申請就該土地申請時效取
    得地上權之登記，此有溪湖地政事務所111年5月24日溪地一
    字第1110002959號函在卷可憑。揆諸前開說明，原告既未曾
    申請地上權登記，率而提起本件訴訟，主張其有地上權登記
    請求權，已無理由，更遑論聲明請求回復地上權登記，亦顯
    無理由。而原告起訴請求回復地上權登記既無理由，關於其
    請求地上權登記再移轉登記予巫益地，以及願以聲明欄所示
    土地單價分別給付被告楊嘉凌、財政部國有財產署中區分署
    土地價金等部分，自亦無理由。
五、從而，依原告所訴事實，在法律上有顯無理由之情形，且其
    情形無從補正，爰不經言詞辯論，逕以判決駁回之。
六、末按民事訴訟法第427條第2項第5款所定「因定不動產之界
    線或設置界標涉訟者」，原告起訴之目的，如對土地所有權
    並無爭執，僅在請求判定界址，其訴訟標的價額屬不能核定
    。原告起訴請求確認68年度訴字第450號分割共有物民事判
    決之界址部分之聲明，係提起不動產經界之訴，揆諸前揭說
    明，確認經界訴訟標的價額為不能核定，依民事訴訟法第77
    條之12規定，應以同法第466條所定不得上訴第三審之最高
    利益額數加10分之1即1,650,000元定之，應徵第一審裁判費
    17,335元；另應依民事訴訟法第77條之2規定，加計原告其
    他聲明，如獲勝訴判決可獲之利益，計算其訴訟標的價額。
    原告起訴未繳裁判費，違背起訴必須具備之程式；惟本件既
    有前述法律上顯無理由之情形，即無先命其補繳裁判費後，
    再予駁回之必要，爰逕以判決駁回之，附此敘明。
七、依民事訴訟法第436條第2項、第249條第2項、第78條，判決
    如主文。
中　　華　　民　　國　　111 　年　　6 　　月　　17　　日
                  員林簡易庭  法  官　黃士瑋
以上正本係照原本作成。
如不服本判決，須於判決送達後20日內，向本院提出上訴狀，並
應補繳第一審裁判費。（須按他造當事人之人數附繕本）。如委
任律師提起上訴者，應一併繳納上訴審裁判費。
中　　華　　民　　國　　111 　年　　6 　　月　　17　　日
                              書記官  張莉秋